臺灣高等法院刑事判決　　　　　　　　　　　　　　九十年度上訴字第三六二五號
　　上　訴　人
　　即 自訴 人　癸○○
　　自訴代理人　己○○
　　被　　　告　庚○○
　　　　　　　　辛○○
　　　　　　　　丙○○
　　　　　　　　丁○○
　　共　　　同
　　選任辯護人　丁中原　律師
　　　　　　　　李采霓　律師
右上訴人因被告妨害自由等案件，不服臺灣臺北地方法院九十年度自字第三三○號，
中華民國九十年九月二十日第一審判決，提起上訴，本院判決如左：
    主  文
原判決關於被告庚○○、辛○○、丙○○被訴侵入住宅部分撤銷。
庚○○、辛○○、丙○○被訴侵入住宅部分，自訴不受理。
其他上訴駁回。
    理  由
一、自訴意旨略以：自訴人癸○○為印尼駐臺北代表處之在台代表，被告庚○○、辛○○之女戊○○為該代表處之工作人員，負責處理財務相關事宜。因戊○○於民
    國（下同）八十四年至八十六年工作期間，陸續將被告庚○○、辛○○交付金錢
    ，代墊代表處相關支出，計約有新台幣（下同）二、三百萬，因自訴人未能返還
    上揭借款：(一)被告庚○○、辛○○於八十七年一月二十日晚上七時許，率同被告
    丙○○及三名陌生男子至代表處，強要自訴人將所調度之資金返還，並脅迫自訴
    人依被告丙○○所擬之草稿立下高達七百三十萬元之「現金保管條」一紙，並由
曹世俊簽名見證，約定每月應支付利息十五萬元；(二)被告辛○○於八十七年九月
    二十日，至自訴人永和市○○路三十九之四號七樓住處，向自訴人母親徐秀英嚇
    稱：「將以五千元買凶殺害癸○○」，經徐秀英轉知自訴人，致心生畏懼；(三)被
    告庚○○、辛○○及丙○○，於八十九年五月十六日下午，至自訴人位於台北縣
    永和市○○路家中索討利息未果，即在家中咆哮辱罵恐嚇，使其與家人因此心生
    畏懼，直至同年五月二十二日，庚○○取得自訴人交付之十萬元，其等始行離開
    ；(四)被告庚○○、辛○○及丙○○，於八十九年六月七日，前往自訴人家中索討
    利息，並重施故技，由被告等及其友人輪流在家中居住，直至六月十四日，自訴
    人自友人處取得十萬元支票支付利息，並請友人乙○緩頰，被告等始行離去。因
    認被告涉有刑法第三百四十六條之恐嚇取財、第三百零五條之恐嚇危害安全及第
    三百零六條之侵入住宅罪嫌云云。
二、按告訴乃論之罪，其告訴應自得為告訴之人知悉犯人之時起，於六個月內為之；
    告訴或請求乃論之罪，已不得為告訴或請求者，不得再行自訴，不得提起自訴而
    提起者，應諭知不受理之判決。刑事訴訟法第二百三十七條第一項、第三百二十
二條、第三百三十四條分別定有明文。經查，本件自訴人指訴被告侵入住宅部分
    ，其發生時間係八十九年五月十六日至五月二十二日，及同年六月七日至六月十
    四日（見本院審理筆錄），乃自訴人至九十年五月四日始提起本件自訴，顯已逾
    六個月之告訴期間，依前揭條文，自訴人已不得提起自訴。關於此部分，原審未
    為詳察，遽為被告等無罪判決之諭知，於法未合，自訴人上訴意旨，雖未指摘及
    此，惟原判決此部分既有可議，仍屬無可維持，自應由本院將原判決該部分撤銷
    ，改諭知不受理之判決，以資適法。
三、次按事實之認定，應憑證據，如未能發現相當證據，或證據不足以證明，自不能
    以推測或擬制之方法，為裁判基礎；認定犯罪事實，所憑之證據，雖不以直接證
    據為限，間接證據亦包括在內，然無論直接或間接證據，其為訴訟上之證明，須
    於通常一般之人均不致於有所懷疑，而得確信其為真實之程度者，始得據之為有
    罪之認定，倘其證明尚未達到此一程度，而有合理性懷疑之存在時，即無從為有
    罪之認定；另以被害人之陳述為認定犯罪之依據時，必其陳述並無瑕疵，且就其
    他方面調查，又與事實相符，始能認有證據能力，此分別有最高法院七十六年台
  上字第四九八六號判例、四十年台上字第八十六號判例及六十一年臺上字第三○
    九九號可資參照。訊據被告庚○○、辛○○、丙○○及丁○○，固不否認因債務
    問題，前往自訴人處索債，惟均矢口否認有何恐嚇取財及恐嚇等犯行。被告庚○○辯稱：自訴人說沒有錢，我就走了，因其身體不好，不能待在那裡太久；被告
    辛○○辯以：我根本沒有什麼向自訴人媽媽說要花五千元買凶手之事；被告丙○○則辯稱：有關保管條、同意書、保證書，等都是自訴人等自願簽立；被告丁○○另辯以：我有去過自訴人家，但沒有在其家中住過，都是去接了父母親就離開
    ，且事先約好，方才進去，自訴人家人並開門讓其入內，沒有強行進入等語。
四、經查：
  (一)證人戊○○於原審調查時陳稱：其與自訴人原是十幾年前之貿易公司舊同事，在
    公司結束後仍有聯繫，直至八十三年，自訴人陸續向其借錢，前後約有二百八十
    五萬元，八十五年間其前往自訴人印尼事務辦事處上班，自訴人仍舊陸陸續續向
    其調錢，包括辦事處之開銷約有一百多萬，自訴人均未還錢，而所借予自訴人之
    錢均是父母親即被告庚○○、辛○○之退休金與弟弟即被告丙○○、丁○○之房
    屋貸款，因此在被告等人知悉此事後，即非常擔心，遂約定在八十七年一月二十
    日一同前往會算並商討如何攤還。當時其是以二百八十五萬加計利息再連同代墊
    開銷之款項共七百三十萬元，算好後曾交自訴人過目，自訴人說其算出來的他都
    同意，但因沒有憑據，自訴人又無支票，說要寫借據，被告丙○○說現金保管條
    比較好等語，質之自訴人亦不否認其辦事處費用支出向戊○○借貸（見原審卷第
    一三七頁），證人即當時在場見證之人曹世俊亦證述：「我有聽到被告是希望自
    訴人開支票，自訴人說沒有支票，他要開借據，丙○○說現金保管條比較有法律
    效力，希望自訴人開現金保管條，自訴人就同意就開了保管條」（見原審卷第一
    三一頁），與證人戊○○所述均相符合。足見雙方確有債權、債務關係之存在，
    則被告庚○○、辛○○、丙○○等人前往辦事處向自訴人索債，要求簽立現金保
    管條，並無任何不法所有之意圖甚明。再本院質之自訴人亦坦陳此部分指訴並無
    證據（見本院九十年十一月十九日訊問筆錄），證人曹世俊亦證述：「他們（即
    被告庚○○、辛○○、丙○○、自訴人與證人戊○○）在談事情，氣氛很和諧，
    自訴人還請我喝茶。」「（問：有無聽到被告順說如不簽署會對辦事處不利的事
    嗎？）完全沒有」（見原審卷第一三一頁），是被告庚○○、辛○○、丙○○等
    人此部分犯行，殊乏實據。至證人甲○○雖於本院到庭證稱癸○○未欠戊○○錢
    （見本院九十年十一月二十六日訊問筆錄），但此與自訴人證詞不合，自無足取
    。
  (二)自訴人於本院調查時，雖指被告辛○○與戊○○曾於八十七年九月間至其宅，由
    戊○○向其母親徐秀英威嚇，稱自訴人不回國沒有關係，要以五千元在緬甸買凶
    殺自訴人，並舉證人徐秀英、其妻子○○、子壬○○為證。本院質諸以上三位證
    人亦附合其說，惟自訴人於原審卻供述：八十七年九月份，只有被告辛○○到我
    家跟我母親講的，我母親再轉告我等語（見原審卷第二四八頁），前後供述之加
    害人不一，已有可議。又本件係八十七年九月間發生，自訴人迄九十年五月四日
    始提起本件自訴，茍自訴人當時心生畏懼，豈有拖延長達幾近三年之久，始為本
    件自訴，亦不合事理。況八十九年一月十二日晚上，自訴人亦再度前往被告庚○○位於台北市○○○路住處討論利息支付事宜，此為自訴人供陳於卷，倘被告曾
    經為恐嚇，自訴人豈敢自行前往被告住處，益見被告無恐嚇事實。是此部分恐嚇
    犯罪殊難成立。
  (三)證人即曾受被告丙○○之託前往自訴人家中之許晉魁證述：「（你是幾點去的？
    ）下午四、五點的時候。」「（你去到那裡的時候在場有誰？）有自訴人及其媽
    媽及妹妹、被告順。」「（順在那裡作何事？）坐在客廳。」「（你到那裡作何
    事？）我與順在聊天。」「（其他人在做何事？）沒有講話，都自己做自己的事
    。」「（你在自訴人家做何事？）我下樓去租漫畫上樓看。」「（在他家除了看
    漫畫以外呢？）沒有作其他事。」「（順有無說叫你不得讓自訴人及家人出門？
    ）沒有。」「（有無說自訴人及家人要出去要你跟著自訴人及其家人？）沒有。
    」「（順叫你去有無教你怎麼做？）沒有，只是陪自訴人。」、「（有無禁止自
    訴人出門過？）沒有。」、「（順有無叫你禁止他出門？）沒有。」（以上見原
    審卷第一八七頁至第一九三頁）；及證人即與自訴人同住之母親徐秀英證稱：被
    告四人都有到，他們到我家找自訴人要錢，在我們家待了七、八天，四人輪流在
    我家．．他們來我家睡覺，沒事的時候打撲克牌，喝酒。」「我可以出去沒有被
    限制，買菜什麼都可以，我其他家人也都可以自由進出。」（見原審卷第一三七
    頁、一三八頁）；而證人即自訴人之妻子○○則證稱：「．．晚上他們會待在我
    家，他們還有帶床墊過來，除了看到他們在我家外，沒有其他的對話。」（見原
    審卷第一三九頁），即自訴人亦陳稱：「．．被告四個人都有去，前後有八天，
    他們都有去，他們住到我家，但是沒有對我施暴力，但是我要出門，他們都叫年
    輕朋友跟著我，沒有其他。」（見本院九十年十一月十九日訊問筆錄），均可證
    被告四人確因索取不到利息而在自訴人家中過夜之情。被告丙○○亦有找朋友前
    往自訴人家中代班，讓被告丙○○可以回家梳洗。然不問被告四人或許晉魁均無
    何限制自訴人或其家人之舉，過程中亦無何對自訴人或其家人恐嚇之言行。是自
    訴人指稱被告等四人前往其家中恐嚇乙節，尚不足採信。至證人即曾於八十九年
    六月十四日在場之乙○雖曾證述：當時見到被告丁○○、丙○○在自訴人家中大
    吵大鬧，講了很多不堪入耳的話，還有拍桌子等行為，然查，「不堪入耳的話」
    與「強暴、脅迫之言詞」，並不能畫上等號，且雙方在債務糾紛下產生爭執，言
    詞有所不當亦非不可想像，惟亦不能因此即遽認渠二人有何「強暴、脅迫」之言
    行，況證人乙○證述其能記得在其對渠等說「年輕人不要這樣子，有話好好說」
    時，該二人回以「不關你的事少囉唆」等話，卻對於被告丙○○、丁○○二人究
    竟曾說過哪些不堪入耳的話稱已忘記，則其證詞可信度亦受有懷疑，而無足取。
  (四)證人即當時在場之任明秋於原審結稱：「（你去的時候被告三人【即被告庚○○
    、辛○○、丙○○】在做何事？）單純靜默，三人都坐在客廳，自訴人坐在旁邊
    ，起先都沒有講話，後來才談到債務的問題。」「他帶飲料來喝，之後與自訴人
    講話，講一講他一生氣就把飲料瓶子往旁邊丟。」「有大聲講話，但詳細的內容
    不記得了。」「（以何方式丟家具？）他是拿起來向下丟，並沒有瞄準任何人。
    」（見原審卷第一九五頁、一九七頁、二○○頁），可見被告丙○○、丁○○丟
    擲飲料瓶及摔椅子，無非係因與自訴人間就債務糾紛不能解決，而有此情緒性之
    行為。此個人一時情緒性發洩，既未針對任何人為之，雖其等二人之行為並不足
    取，然亦不能據此認定其二人有何恐嚇之犯行，且彼二人之行為既係因一時激憤
    而起，則更難認被告庚○○、辛○○事前就此與其等二人有何犯意聯絡之共犯情
    形。
五、綜合以上，自訴人之指訴尚無可憑。此外，復查並無其他積極證據，足證被告四
    人有何自訴人所指訴之恐嚇取財及恐嚇安全等犯行。既不能證明被告等犯罪，原
    審就此部分為無罪判決之諭知，認事用法，尚無不合。自訴人猶執陳詞指摘原判
    決不當，非有理由，應予駁回。
據上論斷，應依刑事訴訟法第三百六十九條第一項前段、第三百六十四條、第三百三
十四條、第三百六十八條，判決如主文。
中      華      民      國    九十一    年      一      月      二      日
                              臺灣高等法院刑事第五庭
                                  審判長法  官  曾  德  水
                                        法  官  林  立  華
                                        法  官  楊  貴  雄
右正本證明與原本無異。
不得上訴。
                                        書記官  林  淑  貞
中      華      民      國    九十一    年      一      月      四      日
